【裁判字號】    93,易,862
【裁判日期】    950413
【裁判案由】    業務過失傷害
【裁判全文】
臺灣士林地方法院刑事判決               93年度易字第862號
公  訴  人  臺灣士林地方法院檢察署檢察官
被      告  乙○○
            甲○○
共      同
選任辯護人  魏早炳律師
上列被告因業務過失傷害案件，經檢察官提起公訴（92年度偵字
第9906號），本院判決如下：
    主  文
乙○○無罪。
甲○○部分公訴不受理。
    理  由
一公訴意旨略以：被告甲○○係設於臺北市北投區熱海大飯店股
  份有限公司（下稱熱海飯店）之實際負責人，被告乙○○係熱
  海飯店櫃檯主任（按即值班主任），均為從事業務之人，2 人
  對於飯店內供顧客使用之設備，應注意其安全性，以避免顧客
  於使用該等設備時，因設計不當遭受傷害，渠2 人就此並無不
  能注意之情形，竟疏未注意於熱海飯店附設女大眾溫泉池之按
  摩噴水柱入水口加裝防止吸入之設置，而現場負責人被告乙○○亦未注意並警告消費者，致告訴人丙○○於民國92年1 月4
  日21時許，至熱海飯店消費，於女大眾池泡溫泉時，左腳踝遭
  溫泉池之按摩噴水注入水口強力吸入，經告訴人呼叫竟無飯店
  人員前來救護，經同池多名不知名之女眾合力始將告訴人拉出
  入水口後，熱海飯店之人員始到場協助告訴人就醫，經治療後
  告訴人仍存有左足踝扭傷併交感神經異常反射至今仍無法獨立
  行走之傷害。因認被告甲○○、乙○○涉犯284 條第2 項前段
  業務過失傷害罪嫌。
二無罪部分：
  (一)按犯罪事實應依證據認定之，無證據不得認定其犯罪事實，
    又不能證明被告犯罪者，應諭知無罪判決，刑事訴訟法第
    154 條、第301 條第1 項分別定有明文。次按告訴人之告訴
    ，係使被告受刑事追訴為目的，故其陳述是否與事實相符，
    自應調查其他證據，以資審認；又犯罪事實之認定，應憑證
    據，如未能發現相當證據，或證據不足以證明，自不能以推
    測或擬制之方法，以為裁判基礎（最高法院52年度台上字第
    1300號、40年度台上字第86號判例參照）。
  (二)查公訴人認被告乙○○涉有前開犯行，無非係以告訴人丙○○之於警詢及偵查之指訴、國立台灣大學附設醫院（下稱台
    大醫院）出具之診斷書、現場照片等為證，訊據被告乙○○
    ，固不否認伊為熱海飯店之業務主任。告訴人丙○○於92年
    1 月4 日使用熱海飯店之女大眾溫泉池時，其左腳踝遭溫泉
    池之按摩噴水柱入水口吸入並受傷，當日伊適為熱海飯店之
    值班主任等情不諱，惟堅決否認伊就告訴人因使用熱海飯店
    溫泉池設備而受傷乙事有過失，辯稱：伊僅負責客人住宿及
    使用飯店之業務，至於飯店設施之設置非伊業務範圍，且伊
    亦未參與熱海飯店增設按摩噴水柱之決議及裝設事項等語。
  (三)查：
    1.熱海飯店於91年7 月間，於其女大眾溫泉池設置按摩噴水
      柱，於使用溫泉池之顧客按水柱感應器之按鈕時，馬達即
      啟動以自噴水柱入水口抽取溫泉水，經由管線自架高之水
      管中噴出，以水柱按摩人體（即坊間所稱之SPA）。 設置
      該SPA 管線時，熱海飯店將關閉馬達之開關，設在女大眾
      溫泉池門口外，於女大眾溫泉池內並無停止馬達運作之設
      置，亦無於發生緊急事故時，可通報熱海飯店人員之設備
      ，且按摩噴水柱入水口僅設有一彎管（如附件一），使吸
      水處朝溫泉池之池壁等情，業據被告甲○○、乙○○自承
      不諱，並據證人即負責規劃、設置熱海飯店女大眾溫泉池
      SPA 設備之熱海飯店工務主任丁○○於本院審理時結證在
      卷（參本院94年7 月20日審理筆錄）。
    2.次查告訴人丙○○於92年1 月4 日晚間9 時許在熱海飯店
      女大眾溫泉池泡溫泉時，其左腳踝遭溫泉池之按摩噴水柱
      入水口吸入，因女大眾溫泉池內未設有停止馬達運作，以
      使按摩噴水柱入水口停止吸水之按鈕及緊急事故鈴，故告
      訴人無法立即按鈕停止該噴水柱之馬達運作暨按鈕通知熱
      海飯店人員前來救援，致使其左腳踝持續遭吸入，告訴人
      幾經努力仍無法自行拔出其遭吸入之左腳踝，嗣因同池洗
      溫泉之其餘女客合力強拉，始將告訴人之左腳踝拉出按摩
      噴水柱入水口，告訴人之左腳踝遭吸入前後約幾分鐘，告
      訴人於當日前往醫院就診，經醫師診斷其有左腳鈍挫傷瘀
      血之傷害，本件事故後，熱海飯店即於女大眾溫泉池內加
      裝緊急事故鈴、水柱緊急停止按鈕，並於按摩噴水柱入水
      口前加裝鐵製之護網等情，除據被告甲○○、乙○○坦承
      在卷外，並據證人即告訴人丙○○、丁○○於本院審理時
      證述在卷（參前開審理筆錄），並有行政院國軍退除役官
      兵輔導委員會台北榮民總醫院診斷證明書1 份、該院94年
      9 月7 日北總企字第0940040128號函及檢送之告訴人急診
      病歷資料、治療紀錄等資料、暨本院94年2 月25日勘驗筆
      錄所繪之附圖及所攝之照片編號3 、4 、5 、6 、13、14
      、15、16（見本院卷第93、106 ～118 、47、49、50、52
      頁）在卷可佐。
    3.依上2 端，堪認告訴人於92年1 月4 日晚間9 時許，於熱
      海飯店女大眾溫泉池消費時，其左腳踝遭按摩噴水柱入水
      口吸入，斯時該按摩噴水柱入水口外未加設護網等防護措
      施，女大眾溫泉池內亦無緊急事故鈴可召喚熱海飯店人員
      救援，且無水柱緊急停止按鈕，可供顧客按壓以即刻關閉
      馬達之運行。而查SPA 水柱乃運用馬達運作以自按摩噴水
      柱入水口吸水入管線再強力噴出之原理，是於馬達運作時
      ，按摩噴水柱入水口當有極大之吸力，斯時若使用溫泉池
      之人肢體靠近該按摩噴水柱入水口，可能會遭吸入，熱海
      飯店既於女大眾溫泉池設置上開設施，當注意上開情事，
      而應在按摩噴水柱入水口附近裝設防護措施，以防使用該
      設施之顧客身體部位被吸入，暨於女大眾溫泉池內加裝緊
      急停止馬達運作之設備及得以適時通知熱海飯店人員之設
      備，以供不慎遭吸入之顧客立即停止馬達之運作，或通知
      熱海飯店人員救援，惟熱海飯店女大眾溫泉池內俱無前開
      設施，因而使告訴人在大眾溫泉池洗溫泉時，左腳踝遭按
      摩噴水柱入水口吸入，且無法即刻停止馬達之運作及通知
      熱海飯店人員救援，因而受傷，是告訴人所受之傷勢，乃
      肇因於熱海飯店於設置前開設施時，設置不當，當甚明確
      。
    4.雖被告甲○○、乙○○於本院94年2 月25日至熱海飯店勘
      驗時供稱：本件案發時（即92年1 月4 日）熱海飯店女大
      眾溫泉池按摩噴水柱入水口並未加裝彎管，彎管係案發後
      才加裝云云，而謂案發時該按摩噴水柱入水口之設置即如
      本院勘驗筆錄所附之編號9 、10之照片（見本院卷第51頁
      反面，即如附件二），惟被告乙○○、甲○○於本院審理
      時則改稱：伊不清楚案發時按摩噴水柱入水口有無加裝彎
      管等語，查據證人丁○○於本院審理時結證稱：伊為熱海
      飯店工務主任，熱海飯店女大眾溫泉池SPA 管線及設備為
      伊負責設計及督導裝置，於SPA 設備開放顧客使用時，按
      摩噴水柱入水口即裝設有彎管，並將彎管之開口朝溫泉池
      之池壁，以防止顧客靠近等語（見本院前開審理筆錄第11
      、15頁），再查案發時告訴人係坐在女大眾溫泉池內，雙
      腳向前伸直時，其左腳踝遭按摩噴水柱入水口吸入等情，
      業據證人丙○○證述在卷，倘該按摩噴水柱入水口於案發
      時未加設彎管，而如附件二所示，以告訴人當時之姿勢，
      會遭按摩噴水柱入水口吸入者應為其腳指處，其左腳踝當
      不致遭吸入，惟有當按摩噴水柱入水口有加裝彎管時（亦
      即如附件二所示），告訴人之左腳踝方可能於馬達運作抽
      取溫泉水時，遭按摩噴水柱入水口吸入，是證人丁○○證
      稱：本件案發時，按摩噴水柱入水口有加裝彎管等語，應
      與事實相符，足以採信，被告甲○○、乙○○於本院勘驗
      時所述前述各語，應係記憶錯誤所致。
  (四)如前述，本件告訴人之傷勢，乃肇因於熱海飯店女大眾溫泉
    池SPA 設施設置失當所致，茲有疑問者，乃上開SPA 設施之
    設置是否屬被告乙○○在熱海飯店任職之業務範圍內應注意
    之事項，亦即依被告乙○○在熱海飯店擔任之職務，就此有
    無注意義務，查：
    1.熱海飯店之事務採分層處理制，登記之負責人為被告甲○○之母林桂枝（業據檢察官另為不起訴處分），實際之公
      司經營事項由總經理即被告甲○○負責，其下並設業務組
      、保養組等部門。被告甲○○於熱海飯店任業務主任乙職
      ，負責包括顧客住宿、飲食、使用飯店內設備之事項。熱
      海飯店於營業時間，設有值班主任，值班主任係由飯店內
      之主管輪流擔任，每日安排2 位幹部擔任值班主任之職，
      92年1 月4 日（即本件案發時）適輪被告乙○○任值班主
      任。另熱海飯店各種設施之設計、維護及保養由「保養組
      」負責，保養組之最高主管為工務主任丁○○，保養組並
      由總經理即被告甲○○監督。熱海飯店女大眾溫泉池SPA
      管線之規劃、設計、施工由保養組為之，再經總經理即被
      告甲○○核可後定案。被告乙○○並未參與熱海飯店女大
      眾溫泉池SPA 管線之規劃、設計、施工事宜等情，分別據
      甲○○及證人丁○○於本院庭訊時陳述綦詳（見本院93年
      12月28日、94年7 月20日筆錄），堪認熱海飯店採分層負
      責制，於總經理下分設業務組、保養組等單位，另於飯店
      營業期間，各單位之主管輪值擔任值班主任。而熱海飯店
      女大眾溫泉池SPA 設施之規劃、設置及維護，由保養組負
      責，並由總經理監督，被告乙○○未參與上開設施之規劃
      、設置及維護，應堪認定。查熱海飯店既採分層負責制，
      各單位當有各自之執掌，被告乙○○所任者為「業務主任
      」，當以服務顧客為其負責之職務範圍，有關保養組負責
      之有關飯店設施之設置、維護，自非其執掌，且被告乙○○在熱海飯店之職稱與保養組最高主管之職稱同為「主任
      」，堪認2 人在熱海飯店之職等相同，是被告乙○○就保
      養組負責之事項，當無監督之權責，堪信熱海飯店女大眾
      溫泉池SPA 設施之設置，非屬被告乙○○之業務，被告乙○○就上開設施之設置是否安全、妥適，於其任職之業務
      範圍內自無注意之義務。
    2.雖證人即共同被告甲○○於本院審理時結證稱：值班主任
      就顧客使用之設備有查詢之義務。值班住任巡視期間，若
      發現熱海飯店設備有設計不良之情形，依公司之規定，應
      該會向伊報告云云，惟查甲○○與被告乙○○同為本案之
      被告，本件被告乙○○是否成罪影響被告甲○○應分擔賠
      償告訴人損害金額之多寡，故其所述，是否完全可信，非
      無疑義。再查熱海飯店之所以在其營業期間，特別安排公
      司之主管輪流擔任值班主任，考其用意當在服務客戶，提
      供前來熱海飯店消費之顧客最佳之服務品質，是值班主任
      就飯店設施巡視、查詢之目的，應在查看飯店提供之設施
      是否清潔、有無故障，及顧客之反應，若發現飯店提供之
      設備不清潔、故障，或顧客反應不佳，值班主任即應向相
      關之單位及總經理報告，以儘速改善，故值班主任之職責
      非如專業之安全檢查人員，以查看熱海飯店之設施是否安
      全為目的，此徵證人丁○○證稱：值班主任是屬營業部門
      ，如有客人向其反應飯店之設施壞掉，值班住任就找保養
      組維修。因值班主任不懂工務，故保養組人員會向其等解
      釋使用飯店設備時應注意之安全事項，值班住任倘發現設
      計不良亦會向保養組反應，然此大部分都是客人向值班主
      任反應後，值班主任再告知保養組等語（參本院卷第77、
      78 頁）， 亦堪認定。再倘熱海飯店之值班主任負有甲○○前所述之發現飯店設備設計不良之注意義務，則自熱海
      飯店女大眾溫泉池設立SPA 設施起，至本件案發時止，所
      有熱海飯店曾輪值為值班主任之人，豈非均應就本件告訴
      人所受之傷勢，負業務過失傷害之責，由此亦徵證人甲○○前述之證詞，與事實不符，是難執此為不利被告乙○○
      之認定。
  (五)實行公訴檢察官認於告訴人左腳踝遭按摩噴水柱入水口吸入
    呼救時，熱海飯店竟無人到場救援，而由當時在女大眾溫泉
    池泡溫泉之其餘婦女將告訴人之左腳踝自按摩噴水柱入水口
    拉出，被告乙○○為值班住任，有遲延救助之過失云云，固
    非無見，然查：
    1.熱海飯店地下室設有女大眾溫泉池、男大眾溫泉池及個人
      池，地下室之所有溫泉池設有1 人員看管，值班主任則負
      責監督該管理人員，如有事故，由地下室負責人告知幹部
      ，再由幹部處理等情，業據證人甲○○於本院審理時證述
      在卷（見本院94年7 月20日審理筆錄），是熱海飯店地下
      室之所有溫泉池由1 管理人員統合管理，於溫泉池內發生
      事故時，依熱海飯店作業之流程，係由地下室管理人員知
      悉後，通報值班主任，再由值班主任前往處理，本件公訴
      人並未舉證證明被告乙○○接獲告訴人發生事故通知之時
      間，及於接獲通知後到現場處理之時間，亦即公訴人未舉
      證證明被告乙○○於接獲通知後，有遲延前往處理之情事
      ，自難認被告乙○○有遲延救助之過失。再查因值班主任
      負有巡視飯店之責，是其當非必在地下室附近，從而自其
      獲悉通知至趕往事故現場，當需花費一段時間，而告訴人
      之左腳踝遭按摩噴水柱入水口吸入後至拔出約歷時數分鐘
      ，已如前述，是倘被告乙○○於告訴人左腳踝甫遭按摩噴
      水柱入水口吸入即獲悉，旋即趕往女大眾溫泉池，當亦需
      花費數分鐘之時間，且女大眾池是屬裸湯，乙○○亦無法
      直接進入，於其抵達女大眾溫泉池時，告訴人之左腳踝亦
      已自按摩噴水柱入水口拔出，是縱被告乙○○於第一時間
      抵達女大眾溫泉池，亦難施以救助，是公訴人認被告乙○○有遲延救助之過失，亦乏所據。
    2.再縱告訴人所受左踝扭傷併交感神經異常反射至今仍無法
      獨立行走之傷害（據告訴人提出台大醫院診斷證明書5 紙
      、財團法人長庚醫院勞工保險殘廢診斷書、台大醫院勞工
      保險殘廢診斷書為據，參第9906號偵卷第19、56、81頁、
      本院卷第38、39、10～13、40頁），與其左腳踝遭熱海飯
      店女大眾溫泉池按摩噴水柱入水口吸入間有因果關係（因
      本院認被告乙○○就告訴人之傷害無過失責任，故就告訴
      人前揭傷害與本次事件有無因過關係，不予認定），惟據
      告訴人於本院審理時陳稱：伊左腳踝遭按摩噴水柱入水口
      吸入後，自行試圖扭轉抽出未果，在旁洗溫泉之婦女見狀
      即合力硬扯，始幫伊之左腳踝扯出，伊於左腳踝遭吸入時
      ，感覺很疼痛，遭婦女扯出時，感覺更痛，於婦女拉扯之
      瞬間，伊有遭電擊之感覺，伊左腳踝遭吸入至拔出歷時3
      至5 分鐘等語（見本院95年3 月30日審理筆錄），堪認告
      訴人左腳踝遭按摩噴水柱入水口吸入後，其曾自行扭轉，
      及經同洗溫泉之婦女合力拉扯，始抽出遭吸入之左腳踝。
      是告訴人所受之傷勢即可能在遭吸入時、自行扭轉時及婦
      女合力拉扯時所致，從而縱被告乙○○確有遲延救助之過
      失，惟與告訴人所受之前揭傷害間，是否有因果關係，自
      有疑義，此部分復未見公訴人舉證證明，自難遽認有因果
      關係，而令被告乙○○負業務過失傷害之責。
  (六)綜上所述，熱海飯店女大眾溫泉池設備之設置、維護，既非
    被告乙○○業務負責之範疇，被告乙○○對該女大眾溫泉池
    設施設置失當致告訴人受傷部分，自不負業務過失傷害之責
    ，又並無證據證明被告乙○○於告訴人左腳踝遭按摩噴水柱
    入水口吸入時，有遲延救助之過失，且縱有過失，亦無證據
    證明告訴人所受之傷害與被告乙○○遲延救助之過失間，有
    因果關係，自難論被告乙○○以公訴人所指之罪行，此外，
    復查無其他積極證據足資證明被告乙○○涉犯公訴人所指之
    犯行，自屬犯罪不能證明，應諭知被告乙○○無罪之判決。
三公訴不受理部分：
  (一)按被告死亡者，應諭知不受理之判決，並得不經言詞辯論為
    之，刑事訴訟法第303 條第5 款、第307條分別定有明文。
  (二)查本件被告甲○○業於95年1 月4 日死亡，此有台北市大同
    區戶政事務所戶政事務所之戶籍謄本1 份函附卷可稽（參本
    院卷第138 頁）。依照上開說明，被告甲○○部分爰不經言
    詞辯論，逕為不受理之判決。
四據上論斷，應依刑事訴訟法第301 條第1 項、第303 條第5 款
  、第307 條判決如主文。
本案被告乙○○部分經檢察官林聰良到庭執行職務
中    華    民    國    95    年    4     月    13    日
                  刑事第五庭審判長法  官  朱光仁
                                  法  官  彭洪媛
                                  法  官  江翠萍
以上正本證明與原本無異。
如不服本判決，應於判決送達後10日內，向本院提出上訴狀。
                                  書記官  張茹茵
中    華    民    國    95    年    4     月    18    日


司法院資訊處製作；財團法人民間司法改革基金會備份。
